ACORDAO-COMPLETO-2496136

ACÓRDÃO 1996/2021 ATA 33/2021 - PLENÁRIO

VISTO, relatado e discutido o recurso de revisão interposto por Gilvan Magela Caldeira contra o Acórdão 11226/2017-TCU-Primeira Câmara.
	ACORDAM os Ministros do Tribunal de Contas da União, reunidos em sessão do Plenário, diante das razões expostas pelo Relator e com fundamento nos arts. 1º, inciso I, 16, inciso II, 18, 23, 32 e 35 da Lei 8.443/1992, em:
	9.1. conhecer do recurso de revisão e dar-lhe provimento;
	9.2. julgar regulares com ressalvas as contas de Gilvan Magela Caldeira e dar-lhe quitação;
	9.3. encaminhar cópia deste Acórdão ao recorrente, à Funasa e ao Procurador-Chefe da Procuradoria da República no Estado de Minas Gerais, com a informação de que a íntegra do Relatório e do Voto que o fundamentam está disponível no endereço eletrônico www.tcu.gov.br/acordaos.

Recurso de revisão interposto contra decisão que julgou irregulares contas especiais do recorrente, condenou-o em débito e aplicou-lhe multa em razão da inexecução parcial do objeto de termo de compromisso firmado com a Funasa para realização de melhorias domiciliares.

Prefeitura Municipal de Juramento - MG

3. Recorrente: Gilvan Magela Caldeira (XXX.267.378-XX)

13.1. Ministros presentes: Ana Arraes (Presidente), Walton Alencar Rodrigues, Augusto Nardes, Aroldo Cedraz, Raimundo Carreiro, Bruno Dantas, Vital do Rêgo e Jorge Oliveira (Relator).
13.2. Ministro-Substituto convocado: Marcos Bemquerer Costa.
13.3. Ministros-Substitutos presentes: André Luís de Carvalho e Weder de Oliveira.

Gilvan Magela Caldeira

JORGE OLIVEIRA

Ministro Walton Alencar Rodrigues

Adoto como relatório a instrução produzida na Secretaria de Recursos - Serur (peça 178) , endossada pelo corpo dirigente daquela unidade técnica (peças 179/180) e pelo Ministério Público junto ao TCU - MPTCU (peça 181) e a seguir transcrita:
"INTRODUÇÃO
1.	Em exame recurso de revisão formulado por Gilvan Magela Caldeira (peças 154/165 e 172/173) , ex-Prefeito do Município de Juramento/MG, contra o Acórdão 11226/2017-TCU-Primeira Câmara (peça 34) , da relatoria do Ministro Walton Rodrigues, proferido nos seguintes termos:
 VISTOS, relatados e discutidos estes autos de Tomada Contas Especial instaurada pela Fundação Nacional de Saúde (Funasa) , em razão de impugnação total de despesas do Termo de Compromisso 708/2007- Siafi 631.714 (peça 1, p. 5-9) , celebrado com o município de Juramento/MG, tendo por objeto a execução de melhoria habitacional para o controle da doença de chagas, com vigência estipulada para o período de 31/12/2007 a 30/6/2013;
ACORDAM os Ministros do Tribunal de Contas da União, reunidos em sessão da 1ª Câmara, ante as razões expostas pelo Relator, em: 
9.1. com fundamento nos arts. 1º, inciso I, 16, inciso III, alínea "c", da Lei 8.443/1992 c/c os arts. 19, caput, e 23, inciso III, da mesma Lei, e com arts. 1º, inciso I, 209, inciso III, 210 e 214, inciso III, do Regimento Interno do TCU, em julgar irregulares as contas de Gilvan Magela Caldeira (CPF XXX.267.378-XX) , ex-prefeito do município de Juramento/MG, condenando-o ao pagamento da quantia a seguir especificada, com a fixação do prazo de quinze dias, a contar da notificação, para comprovar, perante o Tribunal (art. 214, inciso III, alínea "a", do Regimento Interno) , o recolhimento da dívida à Fundação Nacional de Saúde, atualizada monetariamente e acrescida dos juros de mora, calculados a partir das datas discriminadas, até a data do recolhimento, e com o abatimento de valores acaso já satisfeitos, na forma prevista na legislação em vigor: 
	Valor original (R$) 
	Data da ocorrência
	Débito/ (Crédito) 

	62.842,50
	28/9/2011
	Débito

	30,29
	7/12/2014
	 (Crédito) 

9.2. aplicar ao Sr. Gilvan Magela Caldeira (CPF XXX.267.378-XX) , multa prevista no art. 57 da Lei 8.443/1992 c/c o art. 267 do Regimento Interno, no valor de R$ 30.000,00 (trinta mil reais) com a fixação do prazo de quinze dias, a contar da notificação, para comprovar, perante o Tribunal (art. 214, inciso III, alínea "a", do Regimento Interno) , o recolhimento da dívida ao Tesouro Nacional, atualizada monetariamente desde a data do acórdão até a data do efetivo recolhimento, se for paga após o vencimento, na forma da legislação em vigor; 
9.3. autorizar, desde logo, nos termos do art. 28, inciso II, da Lei 8.443/1992 c/c o art. 219, inciso II, do RI/TCU, a cobrança judicial da dívida caso não atendida a notificação; 
9.4. encaminhar cópia da deliberação ao Procurador-Chefe da Procuradoria da República em Minas Gerais, para adoção das medidas que entender cabíveis, bem como à Fundação Nacional de Saúde - Funasa. 
HISTÓRICO
2.	A presente Tomada de Contas Especial foi instaurada pela Fundação Nacional de Saúde (Funasa) , em desfavor do Sr. Gilvan Magela Caldeira, ex-prefeito do município de Juramento/MG (gestão 2009-2012) , tendo em vista a impugnação parcial das despesas ocorridas no âmbito do Termo de Compromisso 708/2007, cujo objeto consiste na execução de melhorias habitacionais para o controle da doença de chagas. Dos R$ 750.000,00 de origem federal previstos, foram liberados R$ 525.000,00 (peça 5, p. 239) . 
2.1. 	A responsabilização decorreu da inexecução parcial do objeto conveniado, que alcançou o percentual de 88,03%. Foram consideradas executadas 21 unidades habitacionais das 24,5 unidades possíveis, sendo tidas como não iniciadas as reconstruções relativas a quatorze unidades habitacionais (beneficiários: 2, 5, 6, 9, 11, 12, 13, 14, 15, 21, 22, 23, 34 e 35) . Cabe registrar que o convênio previu a reconstrução de 35 moradias, todavia, considerando que os recursos foram repassados parcialmente, a previsão de execução alterou-se para 24,5 unidades habitacionais (voto condutor, peça 35) . 
3.	No âmbito desta Corte de Contas, foi promovida a citação do ex-prefeito. As alegações de defesa, no entanto, não foram suficientes para elidir as irregularidades apontadas. Posto isso, o processo foi apreciado mediante o Acórdão 11226/2017-TCU-Primeira Câmara (peça 34) , da relatoria do Ministro Walton Rodrigues, que julgou irregulares as contas do ex-gestor, imputando-lhe débito e multa no valor de R$ 30.000,00 (peça 34) . 
4. 	Em face da decisão condenatória, foram opostos embargos declaratórios (peças 55 e 56) , os quais não foram conhecidos por restarem intempestivos, conforme o Acórdão 3435/2018-TCU-Primeira Câmara (peça 57) . Em seguida, interpôs-se recurso de reconsideração (peças 65-84, 86) , não conhecido, por restar intempestivo e não apresentar fatos novos, nos termos do Acórdão 949/2019-TCU-Primeira Câmara, da relatoria do Ministro Bruno Dantas (peça 93) . 
5. 	Inconformado, o ex-prefeito protocolou embargos declaratórios (peça 102) , os quais foram conhecidos e, no mérito, rejeitados, por meio do Acórdão 4130/2019-TCU-Primeira Câmara (peça 112) . Na sequência, foram interpostos novos embargos de declaração (peça 130) , não conhecidos, em razão do não preenchimento dos requisitos pertinentes, segundo determinado pelo Acórdão 287/2020-TCU-Primeira Câmara (peça 134) . 
6. 	Da decisão proferida, foi apresentado agravo de instrumento (peças 138-139) , recepcionado como mera petição, tendo seu sido pedido negado, nos termos do Acórdão 4028/2020-TCU-Primeira Câmara (peça 143) . Novamente, o responsável opôs embargos declaratórios (peça 147) , os quais foram também recepcionados como mera petição, negando-lhe o acolhimento ao pleito, sem embargo da aplicação da multa de R$ 10.000,00, em razão da interposição de recuso meramente protelatório, conforme o Acórdão 6854/2020-TCU-Primeira Câmara (peça 149) . 
7. 	Desta feita, o Sr. Gilvan Magela Caldeira interpõe recurso de revisão, com fundamento no art. 35, inciso III, da Lei 8.443/92) , pelo qual peticiona (peças 154/165 e 172/173) :
a) reconhecimento da nulidade de citação/intimação a fim de que seja refeito o processo de Tomada de Contas Especial, oportunizando-se a ampla defesa e o contraditório;
b) revisão das contas referentes à Tomada de Contas Especial nº Processo 033.319/2015-4; 
c) anulação do acórdão nº 11266/2017, datado em 06/12/2017; 
d) aprovação das contas do requerente, haja vista os fatos supervenientes que foram colacionados;
e) concessão de efeito suspensivo ao presente feito, haja vista a clara hipótese de excepcionalidade.
EXAME DE ADMISSIBILIDADE
8.	Reitera-se a análise preliminar de admissibilidade promovida pela Serur (peça 169) e ratificada pela Exma. Relatora, Ministra Ana Arraes (peça 171) , no sentido de se conhecer do recurso de revisão (peças 154/165 e 172/173) , sem atribuir-lhe efeito suspensivo.
8.1	Naquela análise, a unidade instrutiva indicou que "o recorrente insere, nessa fase processual, cópia do Processo Judicial 0004845- 08.2018.4.01.3807, que versa sobre os mesmos fatos tratados nesta TCE e foi julgada improcedente, com sentença penal absolutória. O fato de existir decisão judicial favorável em processo que versa sobre os mesmos fatos tratados nesta TCE sugere que, por prudência, o recurso seja conhecido para que os motivos que levaram o Poder Judiciário a decidir em linha diversa do entendimento do TCU no caso concreto sejam sopesados, mesmo diante da larga adoção do Princípio da Independência de Instâncias pelo Tribunal". 
EXAME DE MÉRITO
9. Delimitação
9.1.	Constitui objeto deste recurso de revisão examinar:
a) se argumentos apresentados são capazes de elidir as irregularidades atribuídas ao responsável;
b) se a intempestividade do trâmite processual deu causa à prescrição.
10.	Argumentos apresentados pelo responsável
10.1. 	Em síntese, a peça recursal apresenta os seguintes argumentos (peças 154/165 e 172/173) :
a) a análise da defesa de peça 92 acostada aos autos foi desconsiderada, sob a alegação da inexistência de fatos novos e de sua intempestividade perante o recurso de reconsideração previamente impetrado. No entanto, neste momento, mostra-se adequada sua análise, tendo em vista o exame do presente recurso de revisão (peça 92, p. 2-7) ; 
b) recente entendimento do STF considerou imprescritíveis somente as ações de improbidade administrativa, em que resta caracterizado dolo do agente, situação essa que não se coaduna com o caso em análise (peça 92, p. 7-8) ; 
c) não houve dano ao erário ou qualquer ato doloso com enriquecimento ilícito, assim sendo, a potencial restituição de valores configuraria enriquecimento sem causa do Estado, uma vez que não foi considerada a substituição de beneficiários. O TCU incorreu em erro ao afirmar que casas não foram iniciadas, não ficando comprovada a má administração de recursos públicos e a prática de ato de improbidade administrativa (peça 92, p. 8-36 e 40-43) ;
d) as contratações diretas e com dispensa de licitação para pagamento da mão de obra foram realizadas com amparo nas Leis Municipais 955/2010 e 999/2011 e no art. 24, IV, da Lei de Licitações. (peça 92, p. 37-39) . Todo o processo contou com a anuência da Funasa (peça 92, p. 45-47) . Essas contratações levaram em conta a proximidade dos trabalhadores ao local das obras, de forma a reduzir os custos envolvidos (peça 92, p. 49-52) . Como a obra foi executada diretamente pelo município, e não indiretamente por empreiteiras, também foram celebradas licitações na modalidade pregão presencial, sempre divulgadas no quadro de aviso da prefeitura e publicadas no jornal regional (peça 92, p. 43-45) ;
e) o empreendimento era visitado frequentemente pelos técnicos da Funasa, que atestavam sua qualidade e faziam exigências complementares, entretanto, as quatro casas objeto das irregularidades não foram vistoriadas ou consideradas na prestação de contas da avença (peça 92, p. 59-61) , embora todas as residências tenham sido ao final construídas, o que pode ser comprovado mediante simples perícia (peça 92, p. 52-55) . Não foi possível concluir a totalidade do objeto pois a última parcela não foi creditada na gestão do recorrente, apesar de ter atendido a todas as exigências (peça 92, p. 48-49) ; 
f) o convênio venceria em junho de 2013, já no mandato do prefeito sucessor, o qual não teve interesse em continuar a obra, nada obstante ainda existirem recursos no montante de R$ 225.000,00 pendentes de transferência pelo concedente. Ele preferiu, ao contrário, impetrar ação judicial contra o recorrente, a qual foi julgada improcedente (Processo 838-46.2013.4.01.3807 - peça 92, p. 56/58) ;
g) sofreu cerceamento do direito de defesa porque não foi informado devidamente sobre a autorização da prorrogação solicitada para a complementação da defesa, apresentada após a citação inicial e promovida em 16/12/2015. Esta comunicação ocorreu apenas por meio do Diário Oficial e não foi identificada prontamente, pois não tinha advogado constituído nos autos (peças 154 e 165, p. 6) ; 
h) não houve regular notificação da decisão combatida, uma vez que as cientificações não foram recebidas pessoalmente. De consequência, elas devem ser declaradas inválidas, assim como deve ser desconsiderada a intempestividade dos embargos de declaração apresentados em 5/3/2018 (peças 154 e 165, p. 3-6) .
i) foi interposto recurso de reconsideração no prazo regimental de 180 dias, mas a defesa não foi examinada, pois considerada intempestiva. Sequer foram verificadas as declarações e fotografias de beneficiários, das casas objeto da avença, que atestam o recebimento das moradias pelos beneficiários (peças 154 e 165, p. 6-9) ; 
j) a ação penal que versa sobre os mesmos fatos tratados nesta TCE foi julgada improcedente, com sentença absolutória (em trâmite perante a 3ª Vara da Justiça Federal - TRF1 - SSJ de Montes Claros/MG - Processo 0004845-08.2018.4.01.3807 - peças 154 e 165, p. 7) , onde os beneficiários compareceram em audiência, na condição de testemunhas do citado processo, atestando a veracidade das alegações (peças 154 e 165, p. 9-10) ; 
l) houve economicidade na execução uma vez que o convênio é do ano de 2007, sendo que a liberação da primeira parcela só ocorreu em meados de 2010, ou seja, cerca de três anos após a sua celebração, não tendo sido ultimado qualquer termo aditivo de reajuste das planilhas de custo dos planos de trabalho conveniados (peças 154 e 165, p. 10) . 
10.2.	Entre outros, são ainda anexados aos autos os seguintes documentos: i) despacho da Funasa relativos às casas em análise (peça 158) ; ii) declarações prestadas à justiça e fotografias de moradias (peças 159-162) ; e iii) sentença prolatada no âmbito da Ação Penal Pública 0004845-08.2018.4.01.3807 (peças 163-164) . 
10.3 	Posteriormente à análise preliminar do recurso pela Serur, o Sr. Gilvan Caldeira colaciona também a sentença proferida no âmbito da Ação de Improbidade Administrativa (Processo nº 1000496-76.2017.4.01.3807 - peça 172) . 
11. 	Análise:
11.1 	Apesar do recorrente intentar o reconhecimento da legalidade das contratações diretas e com dispensa de licitação para pagamento da mão de obra, estas não ensejaram a sua condenação, razão pela qual deixamos de comentar suas argumentações a respeito.
11.2     Com referência à alegação de cerceamento do seu direito de defesa, tendo em vista não ter sido informado sobre a autorização da prorrogação solicitada para a complementação da defesa, após a citação inicial, saliento que a dilatação de prazo concedida independe de cientificação, conforme o disposto no parágrafo único do art. 183 do Regimento Interno do TCU: "a  prorrogação de prazo, quando cabível, contar-se-á a partir do término do prazo inicialmente concedido e independerá da notificação da parte". Ressalto ainda que, diferentemente do informado, inexistiu comunicação via Diário Oficial, e que a constituição de advogado é faculdade atribuída à parte, não tendo a ausência do seu exercício o condão de sustentar o agravamento da situação do requerente.
11.3  	Outrossim, se mostra impertinente o pleito de invalidação das cientificações não recebidas pessoalmente, porque são de fato plenamente válidas, a teor do que preleciona o inc. II do art. 179 do  Regimento Interno do TCU, onde consta que as citações e notificações far-se-ão por aviso de recebimento entregue no endereço do destinatário. Por esse motivo, não há também como desconsiderar a intempestividade dos embargos de declaração que deveriam ter sido protocolados até 19/2/2018, mas que foram apresentados em 5/3/2018, em detrimento do prazo de interposição que é de 10 dias (§ 1º do art 34 da Lei 8.443/92) . No concernente ao prazo para a apresentação do recurso de reconsideração protocolado em 16/7/2018, este é fixado em 15 dias, inferior aos aduzidos 180 dias, a teor do disposto no art. 33 da Lei 8.443/92, não havendo assim como considerá-lo tempestivo.
11.4 	A propósito, cabe pontuar que o Acórdão 949/2019-TCU-Primeira Câmara que apreciou esse recurso registrou que as razões discorridas se limitaram a manifestar o simples interesse na rediscussão do mérito e a discordância com as conclusões deste Tribunal, de modo que se afigura inadequada a ilação de que sequer "foram verificadas as declarações e fotografias de beneficiários das casas objeto da avença" que atestam o recebimento das moradias pelos beneficiários. 
11.5. 	Vencida essa análise preliminar, cumpre alvitrar que, além da repetição dos argumentos já oferecidos no seio dos diversos recursos impetrados, o implicado traz agora a lume fato novo que enseja a reapreciação do mérito, qual seja: sentenças das Ações Penal e de Improbidade administrativa, ambas julgadas improcedentes. 
11.6. 	A rigor, as decisões judiciais colacionadas não se mostram aptas, por si só, a afastar a condenação da responsável, uma vez que a conclusão desta Corte em sentido contrário respeita o princípio da independência das instâncias. A única exceção seria a absolvição em ação criminal que concluísse, categoricamente, pela inexistência material do fato ou pela negativa de autoria. Vale registrar que, neste caso, a sentença penal absolutória invocada pelo recorrente foi fundamentada no inciso VII do art. 386 do CPP, ou seja, "não existir prova suficiente para a condenação". (peça 163, p.28) .
11.7. 	De qualquer maneira, as decisões colacionadas se caracterizam como documentos novos a justificar o conhecimento do recurso de revisão com base no artigo 35 da Lei 8.443/1992, cuja instrução, nos termos do §º 4 do artigo 288 do Regimento Interno/TCU, contempla o reexame de todos os elementos constantes dos autos. A reanálise dos fatos e provas, portanto, será objeto do próximo tópico.
11.8.	Destaco, na sentença da ação penal incondicionada, os seguintes elementos utilizados como fundamento para absolvição (peças 163/164) :
a) a acusação conduzida pelo Ministério Público Federal baseou-se em duas imputações: "Frustrar ou fraudar, mediante ajuste, combinação ou qualquer outro expediente, o caráter competitivo do procedimento licitatório, com o intuito de obter, para si ou para outrem, vantagem decorrente da adjudicação do objeto da licitação" (art. 90 e art. 89 da Lei n. 8.666/93 - peças 163/164, p.7) ; e "São crimes de responsabilidade dos Prefeitos Municipal, sujeitos ao julgamento do Poder Judiciário, independentemente do pronunciamento da Câmara dos Vereadores: I - apropriar-se de bens ou rendas públicas, ou desviá-los em proveito próprio ou alheio (art. 1º, I, do Decreto Lei n. 201/67 - peças 163/164, p. 20) - grifamos.
b) com relação à segunda imputação, assinala-se inicialmente que o delito se caracteriza pela apropriação, pelo sujeito ativo, de bens ou rendas públicas, ou desvio destas em proveito próprio ou alheio, e pela representação do tipo subjetivo unicamente doloso (p. 20) ;
c) o MPF sustentou o desvio com fundamento em relatório final emitido pela Funasa segundo o qual a execução das obras atingiu apenas o percentual de 88,03% em relação aos recursos efetivamente liberados, sendo que o cerne da questão consiste em apurar se houve, de fato, apropriação ou desvio de bens ou rendas públicas a partir do convênio firmado (p. 20/21) ;
d)  o relatório de visita técnica - que subsidiou o parecer técnico final- afigura-se como fundamental para se concluir sobre a ocorrência ou não do desvio imputado. Nessa esteira, entende-se que o argumento da defesa de que foram construídas casas que não foram contabilizadas pela fiscalização ganha forte contorno (p. 20/21) ;
e) alega o réu que com mutirões e ajuda dos beneficiários foi possível a construção de 24 casas e que houve autorização da Funasa para substituição de beneficiários de casas. Prossegue, informando que a vistoria final foi realizada em mandato posterior ao seu, de modo que faltaram esclarecimentos aos fiscais que estiveram in loco no ano de 2013, pois se tivesse sido procurado pela fiscalização seria esclarecida a construção das 4 casas não contabilizadas (p. 21/22) ;
f) corroboram as alegações do réu a péssima gestão do convênio pela Funasa desde a sua concepção. O objeto do termo de compromisso é genérico, tendo sido descrito como "a execução da ação Melhoria Habitacional para o Controle de Doença de Chagas, conforme Plano de Trabalho, que é parte integrante deste Instrumento, independentemente de transcrição" (sem grifos originais) . Ou seja, não é à toa o fato de o "plano de trabalho" não acompanhar o termo de compromisso no momento de sua assinatura. Em termos simples, o instrumento exige um plano de trabalho que não é avaliado nem aprovado previamente à formalização do ajuste (p. 22) . É patente o defeito na fiscalização do convênio quando se observa que de seu instrumento consta expressamente que a liberação de parcela dos recursos só ocorreria após a aprovação da prestação de contas da parcela anterior, mas, mesmo com o fiscal observando uma série de impropriedades em sua execução (como execução em desacordo com projetos e plano de trabalho) , a liberação da parcela subsequente de recursos é aprovada pelo fiscal (p. 24) ; 
g) o "plano de trabalho" (rol de beneficiários) , pelo menos no caso em apreço, é alterado durante a execução das obras correlatas sem qualquer formalização de aditamento ao convênio, bastando uma anuência do fiscal do ajuste. Sobre o assunto, a testemunha Ivanil José da Costa (fiscal do convênio) afirmou que é comum ocorrer troca de beneficiários, apesar de não se lembrar do caso em questão especificamente, e esclareceu que por vezes um beneficiário morre, ou se muda, ou reconstrói sua casa por conta própria, de modo que isso acontece comumente. Afirmou que já chegou a autorizar substituições em casos parecidos, sendo que o município não devolveria dinheiro porque o morador morreu ou mudou, se pode beneficiar outra família (p. 23) ;
h) verifica-se que o fiscal anuiu expressamente com a solicitação de alteração de beneficiário apresentada pelo município - substituição de Juarez Xavier por João Lourenço Bispo como beneficiário. Contudo, do relatório de fiscalização in loco que a lastreou não consta nenhuma menção acerca dessa substituição expressamente autorizada pelo fiscal Ivanil (p. 23) ;
i) o relatório de fiscalização in loco menciona como beneficiário Juarez Xavier, apresentando o status de "obra não iniciada". Aliado a isso, a defesa trouxe como testemunha o próprio João Lourenço Bispo que afirmou ter sido beneficiário de uma casa do programa de melhoria habitacional, contudo, ele sequer foi mencionado no relatório de fiscalização que lastreou a denúncia. Trata-se de erro grave do relatório final de fiscalização que fundamentou a denúncia (p. 24) ;
j) as testemunhas João Rodrigues da Silva e José Correia alegaram que foram beneficiários da construção de casas como melhorias habitacionais. No entanto, tais beneficiários - tal como João Lourenço Bispo - não constam da lista da fiscalização realizada in loco no início de abril de 2013. Em seu interrogatório, Gilvan Magela pontuou que se alguém vistoriasse se fora feita a troca de Juarez Xavier para João Lourenço Bispo, de Anelita Gonçalves Dias para Zé Correia e de Terezinha Rodrigues Torres para João Rodrigues, teria sido resolvida a questão, porque essas substituições estariam esclarecidas (p. 25) ;
k) o debilitado rigor formal da fiscalização realizada durante a execução do convênio, e a alegação da defesa - sustentada por testemunhas - de que outros dois efetivos beneficiários não foram considerados na listagem final da fiscalização que apresentou nomes de beneficiários que foram substituídos, ensejam fundada dúvida sobre a tese acusatória que é lastreada essencialmente na correção do parecer técnico final, no sentido de que apenas 21 casas foram construídas ensejando o desvio sustentando (p. 25) ;
l) há elementos que indiciam que os valores supostamente desviados ou apropriados tenham sido utilizados em obras no âmbito do próprio convênio, e não apropriados pelo denunciado. Concluindo, não há prova segura de que ele desviou recursos públicos em benefício próprio ou de terceiros, ou mesmo prova de seu enriquecimento, mas simples indícios de irregularidades, que, por si sós, não são suficientes para autorizar uma condenação criminal (p. 26) ;
m) [...] Os indícios de irregularidades coligidos aos autos não bastam para sustentar um decreto condenatório, uma vez que mera probabilidade não se traduz em certeza da existência do fato típico, e, não logrando êxito a acusação em produzir provas concretas de que o delito narrado na exordial tenha efetivamente ocorrido, deve o réu, nesse particular, ser absolvido, não tendo o órgão acusador se desvencilhado do seu ônus probatório. Para se obter a "certeza processual" apta a amparar uma condenação criminal, é necessário que a prova apresente valor decisivo, acima de dúvida razoável, apontando o acusado como responsável pelo crime que lhe é imputado. No caso, os próprios documentos juntados aos autos geram severa dúvida sobre os termos do desvio narrado na denúncia. ... Impende salientar, ainda, que conquanto a execução do objeto contratado com particular possa ter se dado em alguma medida em desacordo com as regras e princípios da Administração Pública (cuja responsabilização pode ser apurada nas esferas cível e administrativa) , se não comprovado que os réus se apropriaram de renda pública ou a desviaram em proveito próprio ou alheio, ou, ainda, utilizaram indevidamente bens municipais, afigura-se incabível a condenação quanto ao crime imputado (p. 26/27) , grifamos.
11.9. 	Já com relação à sentença da Ação de Improbidade Administrativa, registro os excertos abaixo, os quais também grifamos (peça 172, p. 13/14) : 
a) no tocante ao superfaturamento, deve-se ter em conta que a tese do MPF se baseia exclusivamente no parecer técnico elaborado pelos servidores da FUNASA, os quais apontaram que apenas 88,03% das obras teriam sido realizadas (21 unidades domiciliares) , e que nem todas essas unidades atenderiam ao interesse público, já que as casas antigas não teriam sido demolidas, bem como que teria havido inexecução parcial de algumas unidades. 
b) em sua defesa, os requeridos apontam que três unidades não foram consideradas no relatório de visita técnica final elaborado pela fundação federal devido às substituições de beneficiários levadas a efeito após o início das obras. Essas substituições de beneficiários foram minuciosamente descritas nas peças de defesa trazidas aos autos, inclusive acompanhadas de acervo fotográfico. Tal alegação da defesa não foi objeto de contestação pelo MPF em suas manifestações processuais, além do que se encontram amparadas em prova documental e testemunhal produzida no curso da instrução;
c) em seu depoimento, a testemunha Antônio Cordeiro da Silva, servidor da FUNASA responsável pela realização da visita técnica, declarou que, enquanto em vigor o termo de compromisso firmado entre o município e a FUNASA, seria possível a correção das glosas constantes do relatório de visita técnica final. Ele ainda declarou que, até mesmo após o fim de vigência do convênio seria possível conceder um pequeno prazo para a correção de vícios, desde que não fossem graves. Diante dessas informações, verifica-se que, ao fim do mandato de Gilvan à frente do município de Juramento/MG, o termo de compromisso ainda se encontrava em vigência, razão pela qual as glosas apontadas no relatório de visita técnica eram passíveis de correção, conforme inclusive afirmou o réu em seu depoimento. Logo, ainda restando parcelas a serem liberadas, não é possível afirmar que se configurou dolo de lesar o erário, posto que havia tempo e recursos para correção de vícios e execução integral das obras; 
d) os apontamentos referentes à substituição de beneficiários foram comprovados por meio de prova testemunhal, além da prova documental produzida, consistente em acervo fotográfico das unidades habitacionais. A testemunha Ivanil José da Costa, engenheiro da FUNASA, responsável pela fiscalização das obras, afirmou em seu depoimento serem comuns as substituições de beneficiários, ainda que não se recorde especificamente das substituições de beneficiários envolvendo a execução do ajuste;
e) desse modo, as testemunhas ouvidas não foram capazes de afastar a tese defensiva, segundo a qual 24 unidades teriam sido construídas com os recursos federais liberados ao município. Assim, as provas produzidas não demonstraram a existência de superfaturamento das obras. A lesão ao erário não foi comprovada, haja vista que os recursos liberados ao município foram empregados em sua finalidade.
f) pode-se concluir, após a instrução em juízo, que, com a liberação de 70% da verba federal ao município, foram construídas 24 unidades domiciliares, o que demonstra a aplicação da verba federal na construção das unidades. É que o próprio MPF em suas alegações finais pontua que seriam construídas 24,5 unidades com a verba liberada, no importe de R$525.000,00, de modo que não há nos autos provas que autorizem concluir pela efetiva ocorrência do desvio de aproximadamente R$62.000,00 dos recursos federais transferidos ao município;
g) a utilização da verba federal em finalidade diversa sem comprovação de lesão ao erário não pode importar na condenação dos requeridos nos atos ímprobos descritos na inicial. Por fim, deve-se registrar que a Lei 8.429/92, conquanto um microssistema do Direito Sancionador, é precipuamente destinada à defesa da probidade do agente público, tendo como referência o patrimônio público, bem jurídico tutelado pela LIA. .... Deve-se ressaltar que a verba pública foi empregada na reconstrução de moradias, apresentando funcionalidade, o que demonstra a impertinência das imputações postas na inicial.
11.10.  	Segundo a lição de José Antônio Lisboa Neiva1 na ação de improbidade administrativa, assim como na ação penal, a condenação carece da comprovação da existência de dolo na conduta do agente: 
"a improbidade administrativa caracterizar-se-ia por ação ou omissão dolosa do agente público, ou de quem de qualquer forma concorresse para a realização da conduta, com a nota imprescindível da deslealdade, desonestidade ou falta de caráter, que visse a acarretar enriquecimento ilícito, lesão ao patrimônio das pessoas jurídicas mencionadas no art. 1º da LIA, ou ainda, que violasse os princípios da Administração Pública, nos termos previstos nos artigos 9º, 10 e 11 da citada lei", grifamos.
11.11.	O artigo 10 da Lei 8.429/1992 vai mais além, preconizando que a condenação em ação de improbidade administrativa tem como pressuposto o dolo ou a culpa grave. Desta forma, enquanto a existência de dano ao erário, no presente caso, é imprescindível para a condenação penal intentada, isso não ocorre no tocante à ação cível de improbidade, pois, para a condenação, basta que se consubstancie a intenção dolosa de praticar o ilícito, independentemente da materialização do desvio dos recursos. 
11.12.	Nesta quadra, a robustez e higidez da prova são consideradas requisitos essenciais à apenação dos réus, demandando assim, do órgão acusador, a adoção de medidas eficazes na sua produção, sob pena de insucesso do feito. Várias das expressões grifadas, nos itens 11.8 e 11.9 retros, evidenciam a ótica sob a qual os juízos infundiram suas convicções: "... corroboram as alegações do réu a péssima gestão do convênio pela Funasa desde a sua concepção"; " ...Trata-se de erro grave do relatório final de fiscalização que fundamentou a denúncia";  "...o debilitado rigor formal da fiscalização realizada ... e a alegação da defesa - sustentada por testemunhas- ensejam fundada dúvida sobre a tese acusatória que é lastreada"; "...não há prova segura de que ele desviou recursos públicos"; "[...] Os indícios de irregularidades coligidos aos autos não bastam para sustentar um decreto condenatório, uma vez que mera probabilidade não se traduz em certeza da existência do fato típico"; "...Para se obter a "certeza processual" apta a amparar uma condenação criminal, é necessário que a prova apresente valor decisivo, acima de dúvida razoável,  "...Tal alegação da defesa não foi objeto de contestação pelo MPF em suas manifestações processuais, além do que se encontram amparadas em prova documental e testemunhal produzida no curso da instrução"; "...ainda restando parcelas a serem liberadas, não é possível afirmar que se configurou dolo de lesar o erário, posto que havia tempo e recursos para correção de vícios e execução integral das obras"; "...as testemunhas ouvidas não foram capazes de afastar a tese defensiva"; "...a utilização da verba federal em finalidade diversa sem comprovação de lesão ao erário não pode importar na condenação"; e "...a Lei 8.429/92, conquanto um microssistema do Direito Sancionador, é precipuamente destinada à defesa da probidade do agente público".
11.13.	Por outro lado, na esfera administrativa, na qual atua o TCU, não cabe à esta Corte comprovar a inexistência do dano, mas sim ao implicado, a quem compete o ônus da prova. É bom ressaltar desde o início que, à exceção da prova testemunhal, os mesmos elementos de julgamento utilizados pelas duas esferas, civil e criminal, também foram considerados nas decisões posteriores ao acórdão condenatório. Cumpre lembrar que Acórdão 949/2019-TCU-Primeira Câmara, prolatado após a apresentação desses elementos, considerou que o recurso de reconsideração não ofereceu fatos novos supervenientes capazes de alterar o mérito do acórdão recorrido, cujas razões discorridas se limitavam a demonstrar a discordância com as conclusões deste Tribunal e o simples interesse na rediscussão do mérito.
11.14.	É bom pontuar também que o TCU concede às declarações de terceiros, vale dizer, limitada presunção de veracidade, restrita ao conhecimento do fato, mas não à sua comprovação em si. Essas declarações, isoladamente, não são suficientes para comprovar que recursos públicos transferidos por meio de convênio foram regularmente aplicados na consecução do objeto pactuado. São bastante frágeis e possuem baixa força probatória, atestando tão-somente a existência da declaração, mas não o fato declarado. 
11.14.1 	Por isso, é dever do interessado demonstrar a veracidade do alegado, principalmente quando não apresentados os documentos capazes de estabelecer nexo de causalidade entre o desembolso dos recursos recebidos e os comprovantes de despesas apresentados (Acórdão 6942/2015-TCU-Primeira Câmara - Relatoria do Ministro Bruno Dantas, 6.723/2015-TCU-1ª Câmara - Relatoria do Ministro Benjamin Zymler, 7.580/2015-TCU-1ª Câmara - Relatoria do Ministro Benjamin Zymler, 8.938/2015-TCU-2ª Câmara - Relatoria do Ministro-substituto André de Carvalho, 512/2016-TCU-2ª Câmara - Relatoria do Ministro Raimundo Carreiro, entre outros) .
11.15.	Nesse diapasão, não se questiona aqui a fragilidade dos relatórios técnicos produzidos pela Funasa, mas sim a inexistência de parecer de órgão competente que conclua pela execução das casas faltantes com o emprego dos recursos transferidos. Nesta fase processual, ainda que o implicado peticione o contrário, os fatos novos devem ser apresentados sem que se requeira a produção de provas, como, por exemplo, a realização de nova vistoria pela Funasa, a fim de confirmar os depoimentos dos beneficiários substitutos. Tal elemento fundamental poderia ter sido obtido pelo recorrente junto à Funasa até mesmo por via de ação judicial, a fim de que fosse agora apresentado, afastando-se de vez a irregularidade.
11.16. 	Especificamente quanto aos depoimentos dos dois fiscais da Funasa, insta salientar que se limitaram a declarar que é comum a substituição de unidades domiciliares no decorrer da execução, com a aquiescência da Funasa (alínea "g" do item 11.8 e alínea "c" do item 11.9) . Entretanto, nada informaram acerca dos motivos que levaram a fundação a não reconhecer a validade da substituição pleiteada pelo convenente, inviabilizando-se, portanto, formação de convicção nesse sentido. 
11.17.	Já com relação às manifestações dos beneficiários, estas confirmaram que eles substituíram os titulares originalmente contemplados (alíneas "i" e "j" do item 11.8 e alínea "e" do item 11.9) , todavia, como comentado anteriormente, as declarações de terceiros, a princípio, são consideradas provas muito frágeis, inaptas a ilidir as irregularidades. Nada obstante, deve-se levar em conta que tais depoimentos foram deduzidos em juízo, expondo os declarantes ao cometimento do crime de falso testemunho (art. 342 do Código Penal) , caso constatadas declarações inverídicas, ou seja, não se tratam de meras manifestações despretensiosas ou imunes a quaisquer reprimendas.
11.18. 	Nessa toada, entende-se que a identificação de outros elementos que as confirmem tem potencial de reverter o mérito destes autos, considerando-se justamente a ausência de reconhecimento das substituições no Relatório Técnico Final da Funasa.
Da reanálise da documentação probante
11.19. 	No tocante à documentação reapresentada, chama a atenção o despacho de peça 158, por meio do qual o fiscal da Funasa, Ivanil José da Costa, em 5/12/2012, manifesta ser favorável à substituição do beneficiário Juarez Bispo por João Lourenço Bispo, tendo em vista que o Sr. Juarez já tinha construído sua casa com recursos próprios, conforme informado pelo município. Nesse despacho, manifesta-se ainda que, por ocasião da visita técnica para emissão de Parecer Técnico Final, seriam conferidas as informações prestadas. No entanto, esse parecer não faz qualquer alusão ao fato.
11.20.	Como bem pontuou o juiz da ação penal, no "relatório de fiscalização in loco que a lastreou não consta nenhuma menção acerca dessa substituição expressamente autorizada pelo fiscal Ivanil.". Nesse termo, aludiu-se que a unidade residencial tinha o status de "obra não iniciada", cujo beneficiário é João Lourenço Bispo.  (alíneas "h" e "i" do item 11.9) .
11.21. 	Essa omissão reforça a impressão quanto à péssima qualidade da fiscalização realizada pelo concedente, conforme indicado pelo julgador que deixou assente tratar-se de erro grave do relatório final de fiscalização que fundamentou a denúncia.
11.22.    Desse modo, considero que o citado despacho da fiscalização, associado às fotografias da residência e ao depoimento deduzido pelo Sr. João Bispo em juízo, representa elemento de convencimento consistente que nos faz cogitar que, em verdade, todas as casas que implicaram a imputação do débito foram de fato construídas e tiveram seus beneficiários substituídos, os quais também confirmaram essa alegação, corroborando o acervo fotográfico acostado aos autos. Nessa perspectiva, há razões para acreditar que o parecer final da Funasa não seja idôneo para fundamentar a responsabilização do requerente. 
11.23.	Não podemos olvidar ainda que a vistoria final foi realizada no mandato do prefeito sucessor que, além de não dar continuidade à execução, preferiu acionar judicialmente o antecessor. Nessa esteira, parece razoável admitir que faltaram esclarecimentos aos fiscais que estiveram in loco no ano de 2013, acerca das casas substituídas, conforme afirma a defesa, naquele ambiente que se mostrava hostil à administração anterior.
12.	Embora esta Corte paute sua atuação pela independência das instâncias, entendo que, neste caso, esse princípio deve ser sopesado com outros elementos de prova dos autos, pois as sentenças judiciais absolutórias se arrimaram em conjunto probatório que permite uma sólida conclusão pela descaracterização dos desvios que motivaram a condenação do Sr. Gilvan. A propósito, em situações como essas, é bom pontuar que, diante de dúvida razoável sobre a culpabilidade do agente, é possível aplicar o princípio jurídico do in dubio pro reo (Acórdão 1590/2019-TCU-Plenário - Relatoria da Ministra Ana Arraes) .
12.1.  	Além do mais, conspira também a favor do recorrente a busca pela economicidade na condução de um acordo executado entre os anos de 2010 e 2012 com custos mais elevados, porquanto os recursos federais liberados levaram em conta preços orçados em 2007. Esse feito foi alcançado possivelmente porque a municipalidade valeu-se da contratação direta de mão de obra, sem a celebração de termo aditivo para reajuste das planilhas dos planos de trabalho.
12.3 	Com efeito, necessário se faz promover a reforma da decisão atacada, de sorte de que as contas do recorrente sejam julgadas regulares com ressalvas, com fundamento nos arts. 1º, inciso I, 16, inciso II, 18 e 23, da Lei 8.443/1992, dando-lhe quitação.
	Verificação da possível ocorrência de prescrição
13.	Não se pode negar que a alegação de prescrição assume particular relevância, dado o recente julgamento, pelo STF, do Recurso Extraordinário 636.886 (tema 899 da repercussão geral) . No exame da prescrição, a Serur tem as seguintes premissas, que serão utilizadas no presente exame:
a) ao julgar o RE 636.886, o STF conferiu nova interpretação ao art. 37, § 5º, da Constituição Federal, fixando a tese de que "é prescritível a pretensão de ressarcimento ao erário fundada em decisão de Tribunal de Contas";
b) as pretensões punitiva e de ressarcimento devem observar o mesmo regime na atividade de controle externo, dado o objetivo comum da prescrição, de fixar prazo para o Tribunal de Contas agir, para caracterizar o ilícito, identificar seu autor, dimensionar as consequências da conduta e impor as consequências legais, independentemente de tais consequências terem natureza punitiva ou ressarcitória;
c) até que sobrevenha norma específica, entende-se que a prescrição das pretensões punitiva e de ressarcimento, no processo de controle externo, deve observar o regime Lei 9.873/1999, na linha dos recentes pronunciamentos do STF a respeito. Assim, sem prejuízo de se realizar o exame da prescrição também segundo o prazo decenal previsto no Código Civil, o critério adotado, na formulação da proposta de encaminhamento, será o da Lei 9.873/1999.	
13.1.	Com essas explicações adicionais, passa-se à análise da prescrição no caso em exame, considerando-se as premissas indicadas anteriormente. 
Análise da prescrição segundo os critérios do Acórdão 1441/2016-TCU-Plenário
13.2.	No que se refere à pretensão punitiva, o TCU tem tradicionalmente aplicado os critérios definidos no Acórdão 1441/2016-TCU-Plenário, que, em incidente de uniformização de jurisprudência, orientou-se pela aplicação do Código Civil. Por este acórdão, em linhas gerais, a prescrição subordina-se ao prazo geral de dez anos (CC, art. 205) , contado a partir da data da ocorrência do fato e interrompido pelo ato que ordenar a citação, a audiência ou a oitiva da parte.
13.3.	Entre outras razões que justificaram a adoção desse critério destaca-se a de que o citado dispositivo constitui uma cláusula geral a ser empregada sempre que a pretensão for prescritível, mas a lei não estabelecer um prazo específico, como na hipótese.
13.4.	Aplicando essas balizas ao caso em exame, verifica-se que a prescrição não ocorreu, pois o seu termo inicial se deu em 30/08/2013, dia seguinte ao término do prazo final para entrega da Prestação de Contas, tendo sido a citação do responsável ordenada em 7/12/2015 (peça 9) , ou seja, em período inferior ao prazo decenal.
Análise da prescrição pelo regime da Lei 9.873/1999 (MS 32.201) 
13.5.	Adotando-se as premissas fixadas na Lei 9.873/1999 ao caso em exame, e mesmo considerando-se o prazo geral, de cinco anos, observa-se que prescrição não se consumou, considerando-se os seguintes parâmetros:
a) Termo inicial:
13.6.	A Lei 9.873/1999, art. 1º, parte final, traz previsão expressa a respeito do início do prazo em se tratando de infração de caráter permanente ou continuado. Nesta hipótese, a prescrição começa a correr não da data de cada fato, e sim "do dia em que tiver cessado" a permanência ou a continuidade.
13.7.	 Na hipótese em exame, estão presentes os requisitos típicos de uma infração permanente, ante o final da vigência do acordo ter ocorrido em 29/08/2013. Assim, como se trata de repasse sujeito a prestação de contas, começou correr a prescrição no dia seguinte à data limite para a sua apresentação, ou seja, em 30/08/2013 (peça 5, p. 9) . Cumpre salientar que antes mesmo dessa data, em 29/6/2013, o responsável já havia sido notificado sobre as irregularidades pela autoridade administrativa competente. 
b) Prazo:
13.8.	A Lei 9.873/1999 apresenta um prazo geral, de cinco anos (art. 1º) , e um prazo especial, previsto no art. 1º, § 2º, a saber: "quando o fato objeto da ação punitiva da Administração também constituir crime, a prescrição reger-se-á pelo prazo previsto na lei penal". 
13.9.	No caso dessa TCE, aplica-se o prazo geral (cinco anos) , já que a irregularidade não constituiu crime. Dessa forma, as causas interruptivas indicadas nesta instrução evidenciam que a prescrição não ocorreu, como por exemplo às abaixo registradas.
c) Interrupções por atos inequívocos de apuração dos fatos:
13.10.	De acordo com a Lei 9.873/1999, a prescrição se interrompe "por qualquer ato inequívoco, que importe apuração do fato" (art. 2º, II) , como por exemplo a notificação do responsável pela CEF, ocorrida em 11/9/2014 (peça 5, p. 9) . Parecer Financeiro 32/2015, de 11/2/2015 (peça 5, p. 159-163) .
d) Interrupções pela citação do responsável:
13.11.	A prescrição também é interrompida "pela notificação ou citação do indiciado ou acusado, inclusive por meio de edital", nos termos do art. 2º, I, da Lei 9.873/1999. E, no regime dessa lei, a interrupção se dá pela citação propriamente dita, e não pelo despacho que a ordena. Com esse fundamento, houve a interrupção pela expedição do Ofício 3253/2015-TCU/SECEX-MG, de 7/12/2015 (peça 11) , que foi recebido pelo implicado em 16/12/2015 (peça 12) .
e) Interrupção pela decisão condenatória recorrível: 
13.12.	 	Por fim, a prescrição também se interrompe "pela decisão condenatória recorrível" (art. 2º, III, da Lei 9.873/1999) . Nestes autos, essa espécie de interrupção ocorreu com a condenação do responsável, pelo Acórdão 11226/2017-TCU-Primeira Câmara (peça 34) , prolatado em 5/12/207.
f) Prescrição intercorrente: 
13.13.	Nos termos do art. 1º, § 1º, da Lei 9.873/1999, opera-se a prescrição intercorrente se o processo ficar paralisado por mais de três anos, aguardando "julgamento ou despacho". 
13.14.	Note-se que há uma correlação entre essa hipótese e as causas de interrupção da prescrição do art. 2º. Com efeito, uma vez interrompida a prescrição por alguma das hipóteses do art. 2º, o processo não pode ficar inativo, sem qualquer inovação processual relevante, por mais de três anos. 
13.15.	Trata-se de prazo específico, não se aplicando nem o prazo geral de cinco anos nem o prazo especial, da lei penal (§ 2º) . A finalidade da prescrição intercorrente, com seu prazo próprio, é a de assegurar a eficiência e celeridade nas apurações administrativas. Seria contrário a essa finalidade a paralisação injustificada do processo por período maior que o triênio estabelecido para a hipótese.
13.16.	A extrapolação do prazo de três anos, sem inovação relevante no processo, pode configurar negligência. Por isso, além de se operar a prescrição, deve-se promover a "apuração da responsabilidade funcional decorrente da paralisação, se for o caso". 
13.17.	Em muitas situações o exame da prescrição intercorrente pode ficar prejudicado nos processos já em tramitação no TCU. Como a ação de ressarcimento era considerada imprescritível, as peças que compõem a tomada de contas especial, elencadas no art. 10 da Instrução Normativa-TCU 71/2012, não contemplam informações pormenorizadas quanto ao andamento do processo na fase interna, o que pode prejudicar a análise de eventual paralisação por mais de três anos. 
13.18.	Assim, caso o tribunal venha a adotar a sistemática da Lei 9.873/1999 para aferir a prescrição, convém avaliar, oportunamente, a possibilidade de ajustes na IN-TCU 71/2012, para que as tomadas de contas especiais encaminhadas ao tribunal contenham informações sobre as interrupções ocorridas na fase interna do procedimento (como, por exemplo, declaração do órgão instaurador da TCE, de que o processo não ficou paralisado por mais de três anos, na forma do art. 1º, § 1º, da citada lei) . 
13.19.	Especificamente a respeito desta TCE, as causas de interrupção supramencionadas evidenciam que não teria se materializado a prescrição intercorrente, uma vez que não se observou transcurso superior a três anos entre as diversas interrupções identificadas.
Conclusão sobre a prescrição
14.	Verificou-se, desta maneira, que não ocorreu prescrição, considerando-se os critérios do Código Civil (Acórdão 1441/2016-TCU-Plenário) e da Lei 9.873/1999.
CONCLUSÃO
15.	Das análises anteriores, conclui-se que:
	a) as razões recursais aduzidas pelo recorrente revelaram-se com força probatória suficiente para enfrentar as evidências que sustentam as irregularidades a ele atribuídas;
b) a fundamentação das sentenças adotadas na ação penal e na ação civil de improbidade administrativa enfrentaram detalhadamente as irregularidades que foram atribuídas ao recorrente nesta TCE;
	c) o fato de a sentença penal absolutória ter tido fulcro no art. 386, VII, do CPP, e o fato de a ação de improbidade administrativa não vincular o juízo de valor adotado na seara do controle externo não trazem empecilhos ao aproveitamento, na presente sede recursal, dos respectivos exames e fundamentos judiciais;
	d) não ocorreu a prescrição, seja pelo regime do Código Civil (Acórdão 1441/2016-TCU-Plenário) , seja pelo critério da Lei 9.873/1999 (MS 32.201) .
16.	Com efeito, propor-se-á o conhecimento deste apelo, para no mérito dar-lhe provimento, de modo que as contas sejam julgadas regulares com ressalvas, tornando-se sem efeito o Acórdão 11226/2017-TCU-Primeira Câmara.
PROPOSTA DE ENCAMINHAMENTO
17.	Ante o exposto, submete-se à consideração superior este exame do recurso de revisão interposto por Gilvan Magela Caldeira, contra o Acórdão 11226/2017-TCU-Primeira Câmara, propondo-se, com fundamento nos artigos 32, inciso III, e 35, da Lei 8.443/92, c/c o artigo 288 do RI/TCU:
a) conhecer do recurso e, no mérito, dar-lhe provimento;
b) julgar regulares com ressalva as contas do Sr. Gilvan Magela Caldeira, com fundamento nos arts. 1º, inciso I, 16, inciso II, 18 e 23, da Lei 8.443/1992, dando-lhe quitação, tornando sem efeito o Acórdão 11226/2017-TCU-Primeira Câmara;
c) dar ciência da deliberação ao responsável, ao Procurador-Chefe da Procuradoria da República em Minas Gerais e à Fundação Nacional de Saúde - Funasa.

Charles Correa de Aguiar (160.570/OAB-MG) e outros

Procurador Sergio Ricardo Costa Caribé

RECURSO DE REVISÃO. TERMO DE COMPROMISSO. MELHORIAS HABITACIONAIS. INEXECUÇÃO PARCIAL DO OBJETO. CONTAS IRREGULARES, DÉBITO E MULTA. APRESENTAÇÃO DE ELEMENTOS SUFICIENTES PARA COMPROVAR A EXECUÇÃO INTEGRAL DO OBJETO. SENTENÇA ABSOLUTÓRIA DO RECORRENTE EM AÇÃO PENAL RELATIVA AOS MESMOS FATOS. PROVIMENTO. CONTAS REGULARES COM RESSALVAS E QUITAÇÃO.

TOMADA DE CONTAS ESPECIAL (TCE)

Secretaria de Recursos -Serur

Atendidos os requisitos de admissibilidade, conheço do recurso de revisão interposto por Gilvan Magela Caldeira, ex-Prefeito de Juramento/MG, contra o Acórdão 11226/2017-TCU-Primeira Câmara (Relator o Ministro Walton Alencar Rodrigues) , que julgou irregulares suas contas especiais, imputou-lhe débito no valor histórico de R$ 62.842,50 (abatida, na execução, a quantia de R$ 30,29) e aplicou-lhe multa de R$ 30.000,00.
2.	Decorreu a condenação da inexecução parcial do Termo de Compromisso 708/2007 (Siafi 631.714) , celebrado com a Fundação Nacional de Saúde - Funasa para execução de melhorias habitacionais para controle da doença de Chagas. Foram consideradas implementadas 21 unidades habitacionais das 24,5 unidades passíveis de serem edificadas com o volume de recursos repassados.
3.	Basicamente, o ex-prefeito alegou: (i) ausência de análise de sua defesa à peça 92 e de seu recurso de reconsideração; (ii) prescrição das pretensões indenizatória e punitiva desta Corte; (ii) inexistência de dano, enriquecimento ilícito ou dolo; (iii) efetiva implementação das unidades supostamente não concretizadas, que apenas não foram devidamente vistoriadas pela Funasa; (iv) responsabilidade pela conclusão da obra de seu sucessor, que dispunha de recursos suficientes e em cujo mandato expirou o ajuste; (v) cerceamento de defesa, pois não foi notificado da decisão que prorrogou o prazo para apresentação de suas alegações complementares e da decisão condenatória; (vi) existência de sentenças absolutórias em ação penal e em ação de improbidade administrativa relativas aos mesmos fatos tratados nesta tomada de contas especial; (vii) economicidade da execução, visto que o convênio foi celebrado em 2007 e a primeira parcela dos recursos foi liberada apenas em meados de 2010.
4.	Após analisarem tais argumentos e reavaliarem o conjunto probatório constante dos autos, a Secretaria de Recursos - Serur e o Ministério Público junto ao TCU - MPTCU, em pareceres concordantes, opinaram pelo provimento do apelo em foco, a fim de serem julgadas regulares com ressalvas as contas do recorrente e de lhe ser dada quitação.
5.	Acompanho tais manifestações, que incluo entre minhas razões de decidir. E, por tal motivo, deixo de opinar acerca das preliminares suscitadas pelo recorrente, cuja improcedência foi adequadamente demonstrada naqueles pareceres.
6.	Assim, ao focar no mérito da matéria tratada nestes autos, lembro que, consoante já registrado, o responsável foi condenado por esta Corte por haver executado apenas 21 das 24,5 melhorias habitacionais permitidas pelo volume de recursos a ele repassados, conforme apontariam laudos de fiscalização da Funasa.
7.	Entretanto, tanto na ação penal quanto na ação de improbidade administrativa acima mencionadas, as sentenças absolutórias do ora recorrente apontaram falhas e omissões nos relatórios da Funasa e confirmaram a execução de 24 unidades. Ficou demonstrado naquelas ações judiciais que houve substituição de 3 beneficiários indicados no plano de trabalho original, fato que não foi considerado pela fiscalização da Funasa.
8.	Assim, além de ficarem configuradas, no poder Judiciário - em especial no juízo penal - a fragilidade e a inconsistência do laudo de vistoria em que se baseou esta Corte para condenar o responsável, ficou comprovado, como bem resumiu a Serur, "que, em verdade, todas as casas que implicaram a imputação do débito foram de fato construídas e tiveram seus beneficiários substituídos."
9.	Diante de tais peculiaridades, embora esta Corte oriente sua atuação pelo princípio da independência das instâncias, uma vez demonstrada, na esfera penal, a inexistência da irregularidade que acarretou a condenação do ora recorrente, deve ser dado provimento ao apelo em exame, a fim de serem julgadas regulares com ressalvas as contas do ex-prefeito e de lhe ser dada quitação, consoante proposto pela instrução dos autos.
	Acolho os pareceres, pois, e voto pela adoção da minuta de acórdão que trago a este Colegiado.
	TCU, Sala das Sessões, em 18 de agosto de 2021.
JORGE OLIVEIRA 
Relator